【裁判字號】    94,訴,2289
【裁判日期】    950210
【裁判案由】    遷讓房屋等
【裁判全文】
臺灣臺北地方法院民事判決              94年度訴字第2289號
原      告  丙○○
訴訟代理人  呂純純律師
被      告  甲○○
訴訟代理人  王怡惠律師
複  代理人  陳薏如律師
被      告  乙○○
上列當事人間請求遷讓房屋等事件，本院於中華民國九十五年一月
十九日言詞辯論終結，判決如下：
    主  文
被告甲○○應遷離並返還坐落於台北市○○區○○段四小段三二
七建號，門牌號碼新生北路二段45巷22號之建物，以及同地段一
九三建號之土地與原告。
被告甲○○應給付原告新台幣壹佰柒拾捌萬壹仟壹佰捌拾肆元及
自民國九十四年五月二十四日起至清償日止，按年利率百分之五
計算之利息。
原告其餘之訴駁回。
訴訟費用由被告甲○○負擔。
本判決原告勝訴部分，原告以新台幣貳佰肆拾肆萬玖仟壹佰貳拾
肆元為被告甲○○擔保後，得假執行；被告甲○○如以新台幣柒
佰參拾肆萬柒仟參佰柒拾貳元預供擔保，得免為假執行。
原告其餘假執行之聲請駁回。
    事實及理由
壹、程序方面：
一、按訴狀送達後，原告不得將原訴變更或追加他訴。但有下列
    各款情形之一者，不在此限：一、被告同意者。二、請求之
    基礎事實同一者。三、擴張或減縮應受判決事項之聲明者。
    四、因情事變更而以他項聲明代最初之聲明者。五、該訴訟
    標的對於數人必須合一確定時，追加其原非當事人之人為當
    事人者。六、訴訟進行中，於某法律關係之成立與否有爭執
    ，而其裁判應以該法律關係為據，並求對於被告確定其法律
    關係之判決者。七、不甚礙被告之防禦及訴訟之終結者。民
    事訴訟法第255條第1項定有明文。查原告於起訴狀繕本送達
    被告後，追加訴訟標的侵權行為損害賠償請求權，並將起訴
    聲明第二項：「被告等應共同給付原告新臺幣1,920,000元
    ，及自起訴狀繕本送達之翌日起至清償日止，按年利率百分
    之五計算之利息。」更正為：「被告等應連帶給付原告新臺
    幣1,920,000元，及自起訴狀繕本送達之翌日起至清償日止
    ，按年利率百分之五計算之利息。」，因基礎事實均為被告
    是否無權占有，故揆諸首開規定第二款，應予准許。
二、本件被告乙○○經合法通知，未於最後言詞辯論期日到場，
    核無民事訴訟法第386條所列各款情形，爰依原告之聲請，
    由其一造辯論而為判決。
貳、原告主張：
一、訴外人陳繼森與原告之配偶陶保福為朋友，因訴外人陳繼森
    於民國86年7月中風、訴外人陳李玉秀亦於同年10月重病須
    長期洗腎，須支付鉅額之生活費與醫療費，於是陸續向原告
    之配偶陶保福借款，數年間累積借款金額高達約近新台幣（
    下同）5,000,000元。因訴外人陳繼森無力償還是筆借款，
    於是遂向原告之配偶陶保福要求將其所有坐落於中山區○○
    段○○段，建號00000-000，門牌號碼新生北路二段45巷22
    號之建物，以及地號0000-0000之建地（下稱系爭不動產）
    依當時市價以15,000,000元賣予陶保福，並以欠款抵償其中
    部分價金，並於同月17日於臺北市中山地政事務所辦妥系爭
    不動產所有權移轉手續予原告，原告依法乃系爭不動產之所
    有權人。詎原告取得系爭不動產所有權後，竟發現被告等無
    權佔據使用系爭不動產，原告旋即本於所有權人之地位請求
    被告請求被告等應遷離系爭不動產，然被告等竟以無錢搬遷
    為由，對於原告之請求置之不理。實則，被告甲○○乃原屋
    主陳繼森之長子，雖陳繼森前曾同意被告甲○○與被告乙○○（即被告甲○○原配偶，其二人目前雖已離異，但迄今仍
    住於系爭不動產內）無償使用系爭不動產，然其於系爭不動
    產出售後即透其次子陳頌型要求被告甲○○與被告乙○○應
    遷離而不得再繼續使用系爭不動產，訴外人陳繼森並委由與
    其同住之次子陳頌型協助原告處理此事。截至起訴日止，被
    告仍拒絕遷離系爭不動產，原告爰依民法第767條規定訴請
    被告等遷離並交出系爭不動產與原告。且被告等惡意無權佔
    據原告所有之系爭不動產，致使原告完全無法使用收益與占
    有系爭不動產，而嚴重侵害原告就系爭財產之所有權與使用
    權，原告就系爭不動產所受之損害，相當於被告等占有系爭
    不動產期間之合理租金之數額，原告爰依民法第184、185條
    規定請求被告等連帶賠償所受損害1,920,000元，若認原告
    前述侵權行為請求無理由，則依民法第179條規定請求被告
    等共同返還原告自90年5月18日至94年5月17日計48個月期間
    內占有使用系爭不動產之不當得利計1,920,000元。
二、被告甲○○辯稱當初訴外人陳李玉秀將系爭不動產贈與予其
    配偶陳繼森並辦妥移轉登記，僅屬借名登記之情形云云，並
    非事實。訴外人陳繼森早年生意經營成功，系爭不動產之購
    買即屬陳繼森早年所為投資項目之一；反觀，陳李玉秀與陳
    繼森結婚約60年期間，陳李玉秀從未在外工作過，故根本不
    可能出資購買系爭不動產，系爭不動產實際係由陳繼森所出
    資購買而借用陳李玉秀之名為不動產所有權人登記，借名登
    記存在於陳李玉秀與陳繼森之間，故陳繼森本即系爭不動產
    之真正所權人，而有權處分系爭不動產。甚且，系爭不動產
    乃訴外人陳李玉秀合法贈與其配偶陳繼森，並辦妥贈與手續
    。由於陳繼森年已老邁，故而當初89年期間遂將相關手續交
    由其子即被告甲○○代為辦理。
三、被告甲○○辯稱其與訴外人陳李玉秀間有經公證之贈與契約
    存在云云，該贈與契約之效力縱經登記，亦僅有相對性之債
    權效力，被告甲○○持其與訴外人陳李玉秀之贈與契約主張
    其為真正所有權人云云，實無理由。陳李玉秀雖先表示願將
    系爭不動產贈與被告，然其後再表示將系爭不動產贈與陳繼
    森，並辦妥系爭不動產之贈與移轉手續契約，凡此均清楚可
    知陳李玉秀之最終真意乃係將系爭不動產贈與陳繼森，而非
    被告甲○○。故而，陳繼森有效取得系爭不動產所有權；至
    於被告甲○○則僅取得對於陳李玉秀之債權，並未取得系爭
    不動產所有權。且原告善意信賴該土地原登記所有權人為陳
    繼森並合法受讓取得系爭不動產，故無論訴外人陳繼森與被
    告甲○○之間有何紛爭，均與原告無涉，原告之系爭不動產
    所有權乃受土地法第43條所保護。
四、聲明：（一）被告等應遷離並返還坐落於中山區○○段○○
    段，建號00000-000，門牌號碼新生北路二段45巷22號之建
    物，以及地號0000-0000之建地與原告。（二）被告等應連
    帶給付原告1,920,000元及自起訴狀繕本送達翌日起至清償
    之日止按年利率5%計算之利息。（三）原告願供擔保請准宣
    告假執行。
參、被告則分別以下列辯詞置辯：
一、被告甲○○部分：
（一）系爭不動產之真正所有權人應為被告甲○○：
    １、系爭不動產本為被告甲○○之母陳李玉秀所有，被告之
        母陳李玉秀於89年4月26日將系爭不動產贈與被告甲○○，雙方贈與契約並經公證。惟因系爭不動產之增值稅
        及贈與稅金總計高達18,000,000元，實超出被告甲○○
        之能力負擔，經考量配偶間相互贈與之財產，不列入贈
        與總額，可免繳贈與稅，經商得被告甲○○之父即陳李
        玉秀之配偶陳繼森同意後，先將系爭不動產由陳繼森與
        被告甲○○以借名登記之方式，暫先登記於陳繼森名下
        ，並由被告甲○○支付契稅及地政規費，因而由陳李玉
        秀與陳繼森間就系爭不動產辦理贈與移轉登記，但系爭
        不動產真正所有權人仍為被告甲○○。
    ２、陳繼森與陳李玉秀間並無系爭不動產之系爭不動產之贈
        與債權契約。
    ３、原告陳稱系爭不動產乃陳繼森出資購買而登記於陳李玉
        秀名下，故陳繼森本為真正所有權人云云。惟縱購買系
        爭不動產之資金確為陳繼森提供，亦不過是陳繼森將該
        資金贈與陳李玉秀，陳李玉秀取得該資金所有權後用於
        購買系爭不動產，該不動產所有權人仍為陳李玉秀。退
        步言之，縱該不動產係陳繼森購買而借用陳李玉秀名義
        登記，依民法親屬編施行法第6條之1規定，系爭不動產
        仍屬陳李玉秀所有。
（二）原告並非真正所有權人：
    １、原告所提所有權狀僅能證明陳繼森與原告間確有辦理系
        爭不動產過戶，被告並不知悉被告之父陳繼森將系爭不
        動產過戶給原告，且原告聲稱其向陳繼森購買系爭不動
        產，卻從未到系爭不動產所在地觀看房屋內觀及使用狀
        況，顯與一般經驗法則有違，足徵原告並無買賣之真意
        ，而非系爭不動產之真正所有權人。
    ２、原告陳稱系爭不動產係由原告配偶陶保福向陳繼森購買
        ，且約定價金15,000,000元，其中5,000,000以陶保福
        對陳繼森之借款債權抵銷之，餘額則向銀行借貸而給付
        陳繼森云云。惟原告並未舉舉證明陳繼森於4年多期間
        內向陶保福借貸之500多萬，及給付尾款10,000,000元
        給陳繼森之事實，再者，陳繼森之經濟情況良好，且擔
        任數家公司之董事、監察人，不可能出現向他人借貸之
        情形發生，若經濟出現困難，亦理當告知五名子女處理
        ，原告所言與常情不符。
    ３、原告所有權取得有瑕疵，買賣關係是通謀意思表示。
（三）被告否認占有系爭不動產總計利益為1,920,000元，原告
      應舉證證明之。
（四）被告甲○○是基於正當信賴自己為真正所有權人居住於系
      爭不動產，實無侵害原告丙○○權利之故意、過失之不法
      行為。再者被告甲○○與乙○○於90年3月2日離婚後，乙○○即搬離系爭不動產，縱原告丙○○真基於買賣關係而
      取得系爭不動產之所有權，亦為90年5月17日取得，彼時
      乙○○早已搬離系爭不動產，難認有何侵權行為可言。故
      原告陳稱被告甲○○與另被告乙○○有共同侵權行為，應
      連帶負擔損害賠償責任，實不可採。此外，原告主張受有
      損害1,920,000元亦不足採。蓋土地法第97條規範之對象
      乃基於租賃關係所生之租金債權，與本件原告所有權源不
      明、被告甲○○長久居住於系爭不動產等情不同，且該條
      規定乃租金之上限，而非原告主張之下限，故不足採。
（五）聲明：１、原告之訴及假執行之請求均駁回。２、如受不
      利判決，願提供擔保請准宣告免為假執行。
二、被告乙○○部分：
（一）被告乙○○於90年3月2日即與甲○○離婚，並搬離系爭不
      動產，於90年5月18日起至94年5月17日止並未占有系爭不
      動產，只因為與子女共敘天倫之樂，偶回台北市中山區○○○路○段45巷22號相聚，並未居住於此，故原告請求被
      告乙○○遷離系爭不動產，返還不當得利云云，顯無理由
      。
（二）再者，系爭不動產乃於89年間由被告婆婆陳李玉秀贈與給
      其子甲○○，基於節稅之考量，才借用被告公公陳繼森之
      名義登記為所有權人，故原告是否有所有權即有疑義，從
      而其本於所有權人之地位請求被告遷讓房屋、返還不當得
      利云云，亦無所據。
（三）聲明：原告之訴及假執行之請求均駁回。
肆、兩造不爭執之事實：
一、被告甲○○自71年起居住坐落於中山區○○段○○段，建號
    00000-000，門牌號碼新生北路二段45巷22號之建物，以及
    地號0000-0000之建地之系爭不動產。
二、訴外人陳李玉秀於89年4月26日將系爭不動產贈與被告甲○○，嗣訴外人陳李玉秀於89年5月20日將系爭不動產所有權
    移轉登記予陳繼森。
三、系爭不動產於90年5月17日由訴外人陳繼森移轉登記予原告
    丙○○。
伍、得心證之理由：
一、原告主張之事實，業據其提出系爭不動產所有權狀影本為證
    ，被告則分別以上開辯詞資為抗辯，故本件爭執點在於原告
    是否為系爭不動產之所有權人？（訴外人陳繼森將系爭不動
    產移轉與原告是否基於通謀虛偽意思表示？）被告二人是否
    有權占有系爭不動產？被告自90年5月18日至94年5月17日止
    ，使用系爭不動產之利益是否相當於40,000元？
（一）按依本法所為之登記，有絕對之效力。土地法第43條定有
      明文。土地法第四十三條定有明文。又按所謂登記有絕對
      效力，係為保護第三人起見，將登記事項賦與絕對真實之
      公信力，故真正權利人祇許在未有第三人取得權利前，以
      登記原因無效或得撤銷為塗銷登記之請求，若至已有第三
      人本於現存之登記而為取得權利之新登記以後，則除得依
      土地法第六十八規定請求損害賠償外，不得更為塗銷登記
      之請求，因之真正權利人對於第三人依此取得之不動產，
      訴請返還，自無法律上之根據。最高法院41年台上字第32
      3號判例意旨參酌。查原告因買賣關係，由訴外人陳繼森
      移轉登記系爭不動產而取得所有權，業據原告提出所有權
      狀及系爭不動產異動索引影本為證，被告雖辯稱訴外人陳
      繼森與原告為通謀意思表示，陳繼森僅為借名登記名義人
      云云，然查被告認原告與訴外人陳繼森間為通謀虛偽之意
      思表示之主要依據，無非以原告未曾到系爭不動產所在地
      觀看房屋內觀及使用情形，及原告係於90年5月為系爭不
      動產所有權登記，惟其設定抵押權卻為93年2月25日、93
      年9 月10日擔保13,200,000元及840,000元，與原告登記
      土地所有權人之時間相隔二年，金額亦不符為據，惟查原
      告是否曾到系爭不動產所在地觀看，並不代表原告不了解
      系爭不動產之使用情況，且原告之配偶陶保福與訴外人陳
      繼森為朋友關係，為兩造所不爭執，原告自得自訴外人陳
      繼森處了解系爭不動產之使用情形，況原告於取得系爭不
      動產後，即數次至系爭不動產要求被告遷出之事實，業據
      證人陳頌型、陳重智於本院證述明確（見本院94年11月25
      日言詞辯論筆錄第3頁、94年12月15日言詞辯論筆錄第2頁
      ），益證原告已知系爭不動產使用情形。又查原告於90年
      5月17日為所有權登記後，於90年7月10日即有向銀行貸款
      設定抵押權，並於91年9月25日清償之情，有原告提出之
      系爭不動產異動索引影本為證（見94年12月15日言詞辯論
      期日原告所提），可見被告引用嗣後原告再於93年2月25
      日、93年9月10日設定抵押權擔保13,200,000元及840,000
      元部分，而認為貸款日與取得系爭不動產之日期相差二年
      餘，異於原告主張，故原告與訴外人陳繼森間之系爭不動
      產買賣契約關係不存在云云，即有誤會，應不足採，是以
      被告既無法證明原告與訴外人陳繼森間之買賣契約為通謀
      虛偽意思表示，且亦未證明原告對被告甲○○與訴外人陳
      繼森、陳李玉秀間有何內部關係知情，揆諸首開規定及判
      例意旨，原告為善意第三人，應認已取得所有權，為系爭
      不動產之所有權人。
（二）又按不動產物權，依法律行為而取得設定、喪失、及變更
      者，非經登記，不生效力。民法第758條定有明文。查被
      告甲○○既未有系爭不動產之所有權登記，即未取得系爭
      不動產所有權，故被告甲○○辯稱其系爭不動產之真正所
      有權人云云，即不可採。雖被告甲○○辯稱其與訴外人陳
      李玉秀間就系爭不動產有經公證之贈與契約存在云云，然
      按該贈與契約乃屬債權契約，至多僅有債權之相對效力，
      亦即效力僅及於被告甲○○及訴外人陳李玉秀間，並不及
      於任何他人，原告自不受拘束，故被告甲○○所辯有贈與
      契約存在部分，仍無法對原告主張被告甲○○為所有權人
      或有權占有，其辯詞自屬無據。至被告甲○○辯稱為節稅
      考量，乃信託登記於其父陳繼森名下云云，經查被告甲○○聲請傳喚之證人即當初承辦訴外人陳李玉秀與陳繼森贈
      與系爭不動產登記之代書周水池於本院證稱：「（本院問
      ：當時是否有人告訴你，本來是要過戶給甲○○的？）沒
      有印象．．．．．（本院問：這些辦好過戶後，資料交給
      誰？）陳李玉秀。那時陳李玉秀與他先生一起的，主要是
      算增值稅。．．（被告訴訟代理人問：是否有辦過實際上
      要給兒子的，但是登記在配偶的名下，以求節稅？）沒有
      做過」等語（見本院94年9月23日言詞辯論期日第5、6頁
      ），可見證人周水池並不能證明系爭不動產當初由陳李玉
      秀贈與登記與陳繼森係屬信託登記。又查訴外人陳李玉秀
      與被告甲○○簽訂系爭不動產贈與契約係89年4月26日，
      與陳李玉秀將系爭不動產贈與並登記予陳繼森之日期89年
      5 月23日，雖僅差約一個月，惟查縱陳繼森僅為借名或信
      託登記，然原告為善意第三人，已如前述，被告甲○○亦
      無法以此對抗原告，被告甲○○此部分辯詞亦不可採，故
      被告甲○○無論以贈與契約、借名或信託契約關係，均無
      法向原告主張所有權人，從而原告既為所有權人，被告甲○○對原告而言，仍屬無權占有。
（三）原告主張被告乙○○實際一直占有系爭不動產等語，惟為
      被告乙○○所否認，經查被告乙○○與甲○○九十年三月
      間離婚後，即將戶口自系爭不動產地址遷到台北市○○街
      其弟弟廖瑞祥住處等情，業據證人廖瑞祥於本院證稱屬實
      ，並有被告乙○○戶籍謄本在卷可稽，被告乙○○是否有
      基於占有之意思占有系爭不動產，已有疑問，又查原告所
      聲請傳喚之證人陳頌型於本院雖證稱，被告乙○○與甲○○係假離婚，伊每次去系爭不動產，均看到乙○○等語，
      然證人陳頌型所證如果屬實，則被告乙○○即係被告甲○○之妻，基於共同生活關係，隨同被被告甲○○居住於系
      爭房屋內，應屬占有輔助人，依民法第942條規定，僅被
      告甲○○為占有人。原告一併請求被告乙○○遷讓返還系
      爭不動產及返還不當得利或損害賠償，顯非正當。
（四）因故意或過失，不法侵害他人之權利者，負損害賠償責任
      。民法第184條第1項前段固定有明文。惟查被告甲○○與
      其母陳李玉秀間就系爭不動產有贈與契約關係，已如前述
      ，則其主觀上係基於贈與契約關係而占有系爭不動產，顯
      然缺乏不法侵害原告所有權之故意或過失。又按無法律上
      之原因而受利益，致他人受損害者，應返還其利益。雖有
      法律上之原因，而其後已不存在者，亦同。民法第179條
      定有明文。查被告甲○○雖基於贈與契約而占有系爭不動
      產，惟嗣於原告於90年5月17日取得系爭不動產時，即喪
      失占有之權源，為無權占有，次按無權占用他人之房屋，
      可能獲得相當於租金之利益，為社會通常之觀念，最高法
      院61年臺上字第1695號著有判例可參。查被告甲○○於原
      告取得系爭房地所有權後仍占用使用系爭房屋，獲有使用
      收益系爭房屋之利益，致原告無法就系爭房屋為使用收益
      ，受有損害，且未給付任何對價，依前揭規定，自應負返
      還此一利益即相當於被告使用期間內租金額之責。末按依
      土地法第97條，城市地方房屋之租金，以不超過土地及其
      建築物申報總價年息百分之十為限。查系爭土地93年1月
      之申報地價為每平方公尺46,811.2元，共115平方公尺，
      此有土地登記簿謄本在卷可稽，故被告占有之土地申報價
      格為46,811.2×115=5,383,288元；系爭房屋課稅現值為
      182,900元，亦有原告提出之房屋稅繳款書可查，又系爭
      不動產係位於台北市區，為二層樓民宅，地段、外觀尚稱
      良好，有現場照片可參，故本院認以系爭不動產申報總價
      之百分之八計算為適當。依土地法第97條第1項，被告甲○○每月應給付之租金為：（5,383,288+182,900）×8%
      ×1/12= 37,108元（小數點以下四捨五入），原告以每個
      月租金40,000元計算，已逾37,108元之標準，是應以37,
      108元計算相當租金之利益，故原告請求被告甲○○自原
      告取得系爭不動產所有權翌日即90年5月18日起至94年5
      月17日止，共四年，相當於租金之利益，應共為1,781,
      184元。
二、綜上所述，原告依民法第767條、第179條規定，請求被告甲○○遷讓並返還系爭不動產及應給付1,781,184元及起訴狀
    繕本送達翌日即94年5月24日起至清償日止，按年利率百分
    之五計算之利息之範圍內，為有理田，應予准許；逾此部分
    ，則無理由，應予駁回。
三、原告及被告甲○○陳明願供擔保，聲請宣告假執行或免為假
    執行，經核原告勝訴部分，合於法律規定，爰分別酌定相當
    之擔保金額宣告之；原告其餘假執行之聲請，因訴之駁回而
    失所依據，不予准許。
四、因本案事證已臻明確，兩造其餘主張陳述及所提之證據，經
    審酌後，認與判決結果無影響，爰不一一論駁，附此敘明。
陸、訴訟費用負擔之依據：民事訴訟法第79條。
中    華    民    國    95    年    2     月    10    日
                  民事第二庭    法  官  黃雯惠
以上正本係照原本作成。
如對本判決上訴須於判決送達後20日內向本院提出上訴狀。
中    華    民    國    95    年    2     月    10    日
                                書記官  林玗倩


司法院資訊處製作；財團法人民間司法改革基金會備份。
